臺灣士林地方法院民事判決　　　　　　 96年度勞簡上字第9號
上　訴　人　乙○○
被　上訴人　中視文化事業股份有限公司
法定代理人　甲○○
訴訟代理人　丙○○
上列當事人間請求給付獎金事件，上訴人對於中華民國96年5 月
28日本院內湖簡易庭96年度湖勞簡字第12號第一審判決提起上訴
，本院於96年12月6 日言詞辯論終結，判決如下：
    主  文
上訴駁回。
第二審訴訟費用新臺幣壹仟伍佰元由上訴人負擔。
    事實及理由
一、上訴人起訴主張：上訴人自民國73年5 月16日至94年5 月31
    日止任職於被上訴人公司，於94年6 月1 日退休，退休前之
    月薪為新台幣（下同）4 萬9,446 元。被上訴人94年度之端
    午節獎金係於94年6 月11日發放，94年度之年終獎金係於95
    年初發放。被上訴人在92年間有對退休人員及離職人員發放
    年終獎金之先例，依慣例及公平原則被上訴人自應給付上訴
    人94年度端午節獎金半個月薪資2 萬4,723 元、94年度年終
    獎金8 萬2,410 元（49,446×4 ×12分之5） ，卻均未給付
    。另被上訴人命令上訴人於94年6 月1 日退休，依勞動基準
    法（下稱勞基法）第16條第3 項規定，自應給付上訴人預告
    薪資1 個月4 萬9,446 元，合計15萬6,679 元，爰依慣例及
    公平原則暨勞基法第16條第3 項之規定，請求被上訴人給付
    上訴人15萬6, 679元及至清償日止按年息百分之20計算之利
    息（上訴人請求預告薪資4 萬9,446 元及按年息百分之20計
    算利息部分，經原審駁回，上訴人並未聲明不服）。
二、被上訴人則以：上訴人在公司期間表現不佳，曾被懲處，難
    達團隊需求，原擬予以資遣，上訴人乃決定辦理退休，並已
    領取退休金。依勞基法及被上訴人公司工作規則，均無對於
    離職員工發放年終獎金、端午節獎金之規定。年終獎金發放
    之對象應限於勞工於事業單位營業年度終了結算時仍在職者
    為限，上訴人於94年6 月1 日已辦理退休，自無領取該年度
    端午節獎金及年終獎金之權利。
三、原審法院就上訴人所為請求，認無理由，予以駁回，上訴人
    僅就原審駁回其請求被上訴人應給付上訴人94年度端午節獎
    金及年終獎金共10萬元本金部分聲明不服，提起上訴（其餘
    部分未經上訴，業已確定），並聲明：(一)原判決關於駁回被
    上訴人應給付上訴人10萬元部分廢棄。(二)前開廢棄部分，被
    上訴人應給付上訴人10萬元。被上訴人則聲明：請求駁回上
    訴。
四、兩造不爭執之事實：
  (一)上訴人自75年5 月16日起在被上訴人公司任職至94年6 月1
    日退休，退休前的月薪為4萬9,446元。
  (二)94年度的端午節獎金係在94年6 月11日發放，94年度的年終
    獎金係在95年初發放。被上訴人未發給上訴人端午節獎金及
    年終獎金。
五、本件兩造爭執之事項為：(一)上訴人請求被上訴人給付94年度
    端午節獎金及年終獎金共10萬元，有無理由？茲審酌如下：
  (一)按民事，法律所未規定者，依習慣；無習慣者，依法理，民
    法第1 條定有明文。又所謂習慣法（即慣例）之成立，須以
    多年慣行之事實及普通一般人之確信心為其基礎，亦有最高
    法院17年上字第613 號判例要旨可參。
  (二)次按勞基法第29條規定「事業單位於營業年度終了結算，如
    有盈餘，除繳納稅捐、彌補虧損及提列股息、公積金外，對
    於全年工作並無過失之勞工，應給予獎金或分配紅利」，另
    依內政部69年2 月27日臺內勞字第56059 號函員工年度中途
    命令退休，雇主可不發給年終獎金，亦有臺北市政府勞工局
    95年12月12日北市勞二字第09538784300 號函可參，由此足
    徵依勞基法第29條規定，核發獎金之對象應是核發時仍在職
    之全年工作並無過失之勞工，是並無任何法律明文規定，被
    上訴人應發放該2 節獎金予已離職或退休員工。
  (三)復按當事人主張有利於己之事實者，就其事實有舉證之責任
    ，民事訴訟法第277 條前段著有明文。上訴人主張被上訴人
    有發放端午節獎金及年終獎金予退休員工之慣例（即習慣）
    乙節，為被上訴人所否認，自應由上訴人就有該習慣存在，
    負舉證責任。本件上訴人提出臺北市政府勞工局95年12月12
    日北市勞二字第0953 8784300號函影本1 份為證，主張該函
    釋明示：「惟因貴公司確曾對已離職或退休勞工（92年度退
    休人員陳立元、唐美桐、余運珊及離職人員林明榮、林惠敏
    等），有發放年終獎金之行為，雖未形諸文字，惟應係依循
    慣例辦理，貴公司對已離職或退休勞工顯有優於勞動基準法
    之內規或慣例，本件仍請貴公司為維護勞工權益妥善處理」
    等語（見本院卷第12頁），據此謂被上訴人有發放端午節及
    年終獎金予退休員工之習慣云云。惟查：
    1.上開函釋僅以被上訴人曾有對92年度退休人員陳立元、唐
      美桐、余運珊及離職人員林明榮、林惠敏5 人發放年終獎
      金之行為，即遽予推論被上訴人有發放年終獎金予已離職
      或退休勞工之內規或慣例，已嫌率斷，況其亦僅係建請被
      上訴人妥善處理上訴人之請求，並未認定被上訴人當然有
      給付上訴人年終獎金之義務，更何況行政機關之見解涉及
      審判上之法律見解，依司法院大法官釋字第216 號解釋意
      旨，本院本不受其拘束。是上訴人依上開行政機關函釋，
      主張被上訴人有給付上訴人年終獎金之慣例云云，委不足
      採。
    2.觀諸被上訴人所提出之92年端午節時聲請核發端午節獎金
      之簽呈，其上記載：「92年上半年業績成長，為激勵同仁
      再創佳績，擬以端午節獎勵金名義，酬發同仁半個月薪資
      …一、端節獎勵金計算方式以92年1 月1 日至92年6 月3
      日在職者加發半個月薪資…二、中途到職者及…約聘業務
      同仁，依工作績效酌發端節獎勵金」等語，有該簽呈可稽
      （見本院卷第34頁）。由該簽呈內容可知，被上訴人公司
      之內規不惟核發端午節獎金之對象為核發時仍在職之員工
      ，且係因該年度業績成長，為激勵同仁之故方予核發，並
      非每年無論公司業績如何，均當然應予核發，亦無何核發
      端午節獎金予已離職或退休勞工之內規或慣例。
    3.被上訴人對其曾對92年度退休人員陳立元、唐美桐、余運
      珊及離職人員林明榮、林惠敏發放年終獎金之行為，固不
      爭執，惟由被上訴人所提出之92年端午節時聲請核發端午
      節獎金之簽呈上記載「92年上半年業績成長」之字義，可
      得知被上訴人92年度公司之業績呈現成長情形，且依被上
      訴人提出之91─94年離職員工名冊中（見本院卷第33頁）
      ，91─94年離職（含退休）員工共有17人，被上訴人亦僅
      於92年度對已退休人員陳立元、唐美桐、余運珊及已離職
      人員林明榮、林惠敏發5 人發放年終獎金，另92年度中離
      職之員工張鳴和、盛捷瀅、郭家鼎，91、93、94年度中離
      職、退休之全部員工，則未有發放年終獎金之行為，可見
      被上訴人發放年終金予離職、退休員工之行為並非被上訴
      人多年慣行之事實，更無從認定其已成為被上訴人一般員
      工均已形成確信必有此事實之共識，自難僅以被上訴人於
      92年度對5 名已離職、退休員工發給年終獎金之偶然行為
      ，即謂被上訴人已有發放年終獎金予離職、退休員工之慣
      例成立。此外上訴人亦未提出其它證據，足以證明被上訴
      人有何發放端午節獎金及年終獎金予離職、退休員工之行
      為已係多年慣行且一般員工均確信如此之慣例，上訴人主
      張有此慣例即屬無據。
  (四)縱上，無論依勞基法之規定及被上訴人之內規，核發端午節
    及年終獎金之對象，原則上仍應以核發時在職之員工為準，
    本件上訴人主張被上訴人之94年度端午節獎金是在94年6 月
    11日發放，94年年終獎金是在95年初發放，於發放當時上訴
    人已退休並非被上訴人之在職員工，自無請求被上訴人核發
    之權利，上訴人既已領取退休金辦理退休，即非被上訴人之
    員工，被上訴人未發放其端午節獎金及年終獎金，衡情，亦
    無何不公平之處。從而，上訴人依慣例及公平原則，訴請被
    上訴人給付其94年端午節獎金及年終獎金共10萬元，核屬無
    據，應予駁回。原審駁回上訴人之請求，依法核無不合。上
    訴人仍執陳詞求為廢棄改判，為無理由，應予駁回其上訴。
六、本件事證已臻明確，兩造其餘攻擊防禦方法，經核於本判決
    結果不生影響，爰不一一論述，併此敘明。
七、據上論結，本件上訴為無理由，依民事訴訟法第436 條之1
    第3 項、第449 條第1 項、第78條，判決如主文。
中　　華　　民　　國　　96　　年　　12　　月　　27　　日
                  民事第一庭  審判長法  官  陳靜芬
                                    法  官  蕭錫証
                                    法  官  馬傲霜
以上正本證明與原本無異。
本件判決不得上訴。
中　　華　　民　　國　　97　　年　　 1　　月　　 3　　日
                                    書記官  阮弘毅
